臺灣臺中地方法院民事判決　94年度建字第79號
原　　　告　均翎股份有限公司
法定代理人　丙○○
訴訟代理人　陳慶祥　律師
複　代理人　王國泰　律師
　　　　　　丁○○
被　　　告　天恩食品有限公司
法定代理人　甲○○
訴訟代理人　張蓁騏　律師
當事人間請求給付工程款事件，本院於民國96年5月14日言詞辯
論終結，判決如下：
    主      文
被告應給付原告新台幣壹佰貳拾貳萬貳仟零伍拾捌元，及自民國
九十四年十二月二十四日起至清償日止，按週年利率百分之五計
算之利息。
原告其餘之訴駁回。
訴訟費用由被告負擔百分之九十七，餘由原告負擔。
本判決原告勝訴部分，於原告以新台幣肆拾壹萬元供擔保後，得
假執行；但被告如以新台幣壹佰貳拾貳萬貳仟零伍拾捌元為原告
預供擔保，得免為假執行。
原告其餘假執行之聲請駁回。
    事實及理由
壹、原告方面：
  一、聲明：
    (一)被告應給付原告新台幣（下同）1,255,000元及自起訴狀
      繕本送達翌日起至清償日止，按年息百分之5計算之利息
      。
    (二)原告願供擔保請准宣告假執行。
  二、陳述：
    (一)兩造於民國（下同）93年3月19日簽訂合約書，約定由原
      告失為被告施作「廢水處理設備追加改善工程」，工程地
      點在嘉義縣中埔鄉金蘭村24之11號，總價計2,650,000元
      ，依合約書第6條約定之請付款辦法：「本工程價款由甲
      方（即被告）依下述規定支付乙方（即原告）：1.簽約時
      請領工程總價30%。2.機械安裝完成時請領工程總價50%。
      3.竣工驗收請領工程總價20%。以上付款皆以十天內票據
      為限。」
    (二)系爭工程，原告已如期進場施作，並已完工，被告驗收認
      有工程瑕疵，亦經原告改善完竣，經被告公司經理林金建
      於93年9月23日確認。
    (三)依合約約定之付款進程，原告分別開立93年3月23、93年9
      月23、94年1月13日之統一發票給被告收受，然被告僅清
      償第一期，第二期款1,325,000元部分，僅給付600,000元
      ，餘725,000元未付，第三期款530,000元則全未清償。故
      本件系爭工程，被告尚積欠原告共1,255,000元。爰依兩
      造契約關係請求被告給付之。
  三、證據：提出合約書、工程進場通知單、設備安裝完成驗收
      單、複驗通知單、廢水處理追加改善工程設備完裝完成驗
      收單、複驗單影本各1件、統一發票影本3件為證。
貳、被告方面：被告未於最後言詞辯論期日到庭，惟依其先前到
    庭為陳述及書狀略以：
  一、聲明：
    (一)原告之訴假執行之聲請均駁回。
    (二)如受不利判決，原告願供擔保請准予免為宣告假執行。
  二、陳述：
    (一)按「稱承攬者，謂當事人約定，一方為他方完成一定之工
      作，他方俟工作完成，給付報酬之契約」民法第490條第1
      項定有明文。經核，依雙方所訂系爭工程合約第六條規定
      請付款辦法1.簽約時請領工程總價30﹪。2.機械按裝完成
      時請領工程總價50﹪。3.竣工驗收請領工程總價20﹪。有
      關驗收部分則約訂於第十八條，分為完工驗收及水質驗收
      ，即為A.乙方（即原告）於施工完成後七日內甲方應派員
      驗收（逾期視同驗收合格）驗收合格並由甲方發給乙方施
      工完竣證明書。B.水質驗收以甲乙雙方派員會同採水樣送
      政府認可，水質合格後始稱完成。但若乙方於設備安裝完
      成後，因甲方於十日內未能排放廢水至本處理場內供設備
      試車運轉而無法完成水質化驗之工作時，則乙方有權要求
      甲方付清工程尾款，甲方不得異議，合先敘明。
    (二)查被告乙給付第二期工程價金之一部即600,000元，然被
      告因發現原告所完工機械有下列缺點：1.污泥脫水機與斜
      背篩機生鏽。2.污泥脫水機及斜背篩機依約應安裝進口機
      械，原告採用粗製濫造之組合拼裝機。3.污泥造粒槽、污
      泥浮除槽鋼片厚度依約設計4mm，原告採用3mm鋼片製作。
      4.刮泥機組依約設計2HP，原告採用1HP。5.角鋼依約設計
      50mmL型，原告採用40 mmL型。6.刮泥板依約設計為10組
      ，原告僅採用8組。7.污水混合方式依約應採靜態混合管
      ，被告卻違約採用快混槽。8.依約應採回流水儲槽（盛清
      潔水供空氣加壓溶解槽用），原告改用過濾桶。9.收集井
      維修起重機依約設計為250kg220V，原告採用160kg110V。
      10.依約設計操作應有無藥指示燈，及新廢水處理流程指
      示板，原告未依約設置。惟雙方於93年9月10日曾就工程
      設備驗收，被告指派人員林金連當場指出多項以目視方法
      即可發現之瑕疵，責令原告應予改善嗣於93年9月23日原
      告仍僅就9月10日目視發現之瑕疵改善，邀同被告指派人
      員林金連複驗。是日後，被告又陸續發現前述瑕疵存在，
      故行使同時履行抗辯權利，一方面通知原告應改善工程，
      另方面拒絕給付剩餘價金。
    (三)又查，斯時被告認原告施工品質不良，可能導致水質不能
      合於政府所定污水檢驗標準，故仍保留第二期工程款725,
      000元，並言明應於水質驗收合格後，一併與尾款同時給
      付，被告遂於94年1月份起紀錄操作狀況，然發現原告所
      安裝設備均有水質不佳狀況，併詳細記載於公司ERROR RE
      PORT中，期間多次通知原告改善，卻不為原告所理，最後
      原告竟為使水質檢測通過，在系爭工程設備外另行加裝清
      水桶，及5hp馬達（流速1.5公尺/秒），企圖以1inch直徑
      管路將清水注入稀釋污水方式矇混，導致被告每日需多使
      用超過32.83噸之清水（1.5＊0.0127＊0.0127＊3.14159
      ＊60＊60＊12＝32.83立方公尺/12小時/每日）；換言之
      ，被告原有污水處理槽就廢水最大日處理量為○○立方公
      尺/12小時/每日，追加改善後設計處理功能最大日處理量
      為252立方公尺/12小時/每日，應增加處理量為○○立方
      公尺/12小時/每日，處理量未及預計改善後目標。且，在
      被告發現原告朦混行為後，將供應清水關閉，單憑目視即
      發現經過原告施工之系爭工程設備之水質惡劣，被告屢屢
      通知原告應予改善，均為原告所拒。故依雙方所訂契約，
      本工程並未完成水質驗收，原告有關工程價金給付請求權
      尚未發生，原告給付價金之請求即無理由。
參、兩造不爭執事項：
  一、雙方有約定「廢水處理設備追加改善工程」承攬契約。
  二、系爭工程總價金含稅為2,650,000元。
  三、被告已給付第一期款795,000元，第二期款給付部分600,
      000元；本工程餘款尚有1,255,000元未付。
肆、爭執事項：
  一、系爭工程是否已完成驗收？
  二、就系爭工程之瑕疵，定作人即被告得否解除契約或請求減
      少報酬？
  三、又就工作發生瑕疵是否為可歸責於承攬人即原告之事由所
      致，被告得否依法請求損害賠償？
伍、本院判斷：
  一、本件被告未於最後言詞辯論期日到庭，核無民事訴訟法38
      6條各款之事由，爰依原告之聲請由其一造辯論而為判決
      。
  二、系爭工程已否完成驗收？原告依契約約定可否向被告請款
      ？
    (一)被告抗辯系爭工程尚未完成驗收，原告依契約之約定尚不
      得請款云云。然該事實則為原告所否認，並主張系爭工程
      業經被告完成驗收並從93年9月起使用迄今等語。
    (二)經查，被告自原告施作完成後，被告方面由驗收人員林金
      建負責驗收，而依卷附原告所提且為被告所不爭執之93年
      9月10日「廢水處理追加改善工程設備完裝完成驗收單」
      、93年9月23日「廢水處理追加改善工程設備完裝完成複
      驗單」影本所載，可知原告於93年9月23日業將被告所請
      求應改善事項改善完成，則依該書面資料，雙方確已完成
      驗收，且本件被告亦不爭執其自93年9月起即已使用該廢
      水處理設備迄今等情，足認該設備確已由被告方面完成驗
      收並認足堪使用，故被告抗辯系爭設備尚未完成驗收云云
      ，尚無足取。又依卷附原告所提南台灣環境科技股份有限
      公司水質樣品檢驗報告（93年10月28日、94年5月26日、
      94年11月28日）、嘉義縣政府93年12月31日第0930004793
      號函所示，足認原告所施作廢水處理設備經檢測後，該水
      質均已合格。綜上所述，本件被告抗辯原告依契約約定尚
      不得向被告請款云云，自無可採。
  三、就系爭工程之瑕疵，定作人即被告得否解除契約或請求減
      少報酬？
    (一)按「工作有瑕疵者，定作人得定相當期限，請求承攬人修
      補之。承攬人不於前項期限內修補者，定作人得自行修補
      ，並得向承攬人請求償還修補必要之費用。」、「承攬人
      不於前條第一項所定期限內修補瑕疵，或依前條第三項之
      規定拒絕修補或其瑕疵不能修補者，定作人得解除契約或
      請求減少報酬。但瑕疵非重要，或所承攬之工作為建築物
      或其他土地上之工作物者，定作人不得解除契約。」、「
      因可歸責於承攬人之事由，致工作發生瑕疵者，定作人除
      依前二條之規定，請求修補或解除契約，或請求減少報酬
      外，並得請求損害賠償。前項情形，所承攬之工作為建築
      物或其他土地上之工作物，而其瑕疵重大致不能達使用之
      目的者，定作人得解除契約。」、「第四百九十三條至第
      四百九十五條所規定定作人之權利，如其瑕疵自工作交付
      後經過一年始發見者，不得主張。工作依其性質無須交付
      者，前項一年之期間，自工作完成時起算」、「工作為建
      築物或其他土地上之工作物或為此等工作物之重大之修繕
      者，前條所定之期限，延為五年。」為民法第493條第1、
      2項、第494條、第495條、第498條、第499條所明定。本
      件兩造間之承攬工作物係廢水處理設備改善工程，非屬建
      築物或其他土地上之工作物，自無庸贅言。又本件原告對
      被告所抗辯系爭工作物存有瑕疵乙節，並不爭執，至於該
      瑕疵是否重要，依法被告得解除契約或僅得請求減少報酬
      ，兩造則有爭執，故本件乃依兩造協議，送請台灣區環境
      保護工程專業營造同業公會鑑定，合先敘明之。
    (二)本件經送請台灣區環境保護工程專業營造同業公會鑑定，
      依所提出95年7月31日之鑑定報告書及鑑定證人乙○○於
      95年11月8日之言詞辯論期日到庭之證述，就被告對系爭
      工程所提出之瑕疵抗辯，可得如下之結論，茲分述如下：
      1.污泥脫水機及斜背機生銹部分：
        (1)在約定材質是不銹鋼的話，並不當然指全部機械都要
          不銹鋼，因為有些是指主體不銹鋼，附件的話不一定
          要不銹鋼，有些是指接觸到水的部分，要不銹鋼。本
          件兩造契約屬於是指機械、主體、附件都要不銹鋼，
          係屬契約解讀問題，就該問題並沒有表示意見。至於
          現場狀況確實有不銹鋼，也有非不銹鋼的部分，本件
          主體是不銹鋼，但其他如馬達蓋、支架部分就是非不
          銹鋼，而有生銹之情形。又本件被告工廠生產線幾乎
          都是不銹鋼，但本件工程是廢水處理，不會接觸到生
          產線，是否所有廢水處理都要不銹鋼，是不用像生產
          設備那樣嚴苛，但本件還是要看兩造約定為準。污泥
          脫水機、斜背篩機的材質要使用不銹鋼或一般鋼材，
          因該二者材料不同，會影響使用年限、保養維修費用
          ，就本件會產生多大影響，並沒有鑑定。但現階段使
          用不銹鋼或一般鋼材不會影響設備的處理功能。
        (2)就此一爭執，本院審酌兩造並無契約明定全部材質為
          何，而本件原告就系爭機械主體部分，確已使用不銹
          鋼材，而僅就部分附件使用不銹鋼材料，且該附件如
          馬達蓋及支架等，均係可替換之物，並不影響設備之
          功能，故就此問題，尚難認係瑕疵。
      2.就污泥脫水機、斜背篩機是否為進口機械部分：
        (1)本件現場機械無法評價是否為國外進口機械，依現場
          ＭＡＲＫ判斷污泥脫水機是日本公司，但馬達不是日
          本公司的，現場的機械是各種品牌都有，有些設備是
          進口的，有些設備又不清楚，本件現場設備總價值應
          該是多少，並沒有鑑定，但現場機械確實是有一些國
          外進口設備，其他來源不清楚的設備，是國外進口或
          是國內設備組裝就不清楚。
        (2)本件兩造就污泥脫水機、斜背篩機是否為進口機械之
          問題，因兩造書面契約並無法看出針對這點有明確約
          定應採用自日本進口之機械，而本件原告就系爭機械
          確屬進口機械乙節，則已提出進口報單為證，自堪採
          憑。至於被告又抗辯進口報價與雙方約定之價格有相
          當之價差云云，然因進口單價與承攬工作報價本有價
          差，於商業上當事人如何決定價格，本應由雙方合意
          決之，本件雙方既僅約定進口機械，而未明定係日本
          之品牌，則只須原告所使用之機械確係進口之機械，
          自應認原告已依約履行。
      3.污泥造粒泥槽、污泥浮除槽鋼片厚度未依約定採用4mm
        部分：
        (1)本件系爭設備確係採用3mm，而契約是約定要採用4mm
          ，則就此部分，自應認係瑕疵。
        (2)然依鑑定結果，在功能上採用3mm是不會影響功能，
          則就此一瑕疵，就本件而言尚難認係重要瑕疵，被告
          尚難執此問題主張解除契約，而僅得請求減少報酬。
      4.就刮泥機組依約定應採用2ＨＰ部分：就此一問題鑑定
        人現場鑑定發現就刮泥機組現場已經更換為2ＨＰ，與
        契約相符。
      5.就角鋼未採用50mmＬ型，而係採用40mmＬ部分：
        (1)本件依鑑定人現場勘驗，發現原告確係採用40mmＬ，
          而為依契約約定採用50mmＬ，自應認係瑕疵。
        (2)然依鑑定結果，則認為就功能上，在刮泥機刮泥時，
          採用40 mmＬ或50mmＬ沒有影響，就本件而言，50mm
          Ｌ變為40mmＬ在功能及安全上不會產生影響。採用40
          mmＬ或50mmＬ因為都是不銹鋼，不會被腐蝕，所以保
          養維修費用沒有差異，但使用年限上，40mmＬ或50mm
          Ｌ因為厚度不同，確實會有差異，但差異多少就不清
          楚，因為沒有客觀數據可以說明等語。故本件就此一
          瑕疵，尚難認係重要瑕疵，被告不得據此一瑕疵主張
          解除契約，而僅得請求減少報酬。
      6.刮泥板依約設計為10組，原告僅用8組部分：
        (1)本件合約規劃書是10組，但報價單是8組，而現場確
          係8組刮泥板。
        (2)由於兩造之合約規劃書與報價單就此一問題並不相符
          ，然因報價單製作在後且明確記載單價數量，故應認
          兩造最終之合意係以8組為準，就此問題，原告並無
          違約。次參酌鑑定人證稱：本件因為要刮除的污泥浮
          渣面積、長度不大，所以八組、十組在使用功能上看
          不出差別等語，則就此一問題，尚難認係瑕疵。
      7.就污水混合方式應採靜態混合管，原告採用快混槽部分
        ：
        (1)依合約約定係靜態混合管，然現場原告係施作不銹鋼
          板快混槽，與兩造約定確有不符。
        (2)原告施作不銹鋼板快混槽，與約定不符，似可認係瑕
          疵。然查依證人明確證稱在快混槽使用功能效果好，
          成本比較高，靜態混合管是成本低、效果慢，如果空
          間夠，使用快混槽，空間不夠，使用靜態混合管，本
          件現場狀況使用快混槽亦屬合適，而廠商在施作上，
          快混槽成本也會比較高，至於高多少，則不清楚等語
          。是就此問題，原告提出客觀上比契約約定效用之更
          好之工作物，自難認係瑕疵。
      8.依約應採用迴流水儲槽，原告改用過濾桶部分：
        (1)本件施作之過濾器，與約定應施作之迴流水儲槽確有
          不符。
        (2)本件就此一問題，原告既未依約施作，似可認係瑕疵
          ，然鑑定人明確證稱：經現場鑑定，發現因為空間問
          題，無法依契約設置回流水儲槽，所以就功能上而言
          ，改施作過濾器，我們的評價是認為可以的，但因為
          涉及契約變更，應溝通過後施作比較好，就本件而言
          ，契約約定是六噸ＰＰ，ＰＰ是指用塑料材質製作的
          儲槽，現場使用過濾器是二個不銹鋼材質的過濾器，
          就成本、價值而言，應該不會低於ＰＰ，二者相差有
          限，過濾器、回流水儲槽就成本負擔，回流水儲槽的
          問題比較多，所需負擔維修費用可能比較高等語。則
          本件既係因被告之場所侷限，致無法依約施作，而原
          告改以功能性被評價為適當之施作方式，自難係瑕疵
          。況縱認係瑕疵，因該二者於成本上幾無差異，自無
          減價之問題。
      9.收集井維修起重機依約定設計為250kg/220v，原告採用
        160kg/110v部分：
        (1)本件現場原告所裝之起重機確為160kg/110v，與約定
          之250kg/220v不符。
        (2)本件依鑑定結果，因該設備與原約定之規格確有不符
          自應認係瑕疵，然鑑定報告亦載有現場裝設位置僅吊
          放收集井泵，其吊放能力160kg綽綽有餘等語。則就
          此一瑕疵，尚難認係重要瑕疵，被告不得據此一瑕疵
          主張解除契約，而僅得請求減少報酬。
      10.未依約設置「無藥指示燈」及「廢水處理流程板」部分
        ：
        (1)現場確未設置「無藥指示燈」，惟有「廢水處理流程
          板」之設備。
        (2)本件現場既有「廢水處理流程板」，被告主張未設置
          ，自屬無據。又就「無藥指示燈」部分，因依兩造之
          契約約定並未明確約定須設置該裝置，本件自難認係
          瑕疵。
      11.污泥浮除槽底部應採漏斗型設計部分：
        (1)現場確實是用平面型。
        (2)本件兩造並未確實約定應使用漏斗型，故就此問題，
          自難係瑕疵。況本件鑑定人亦到庭陳稱：實際使用
          上、功能上，漏斗型優於平面型，漏斗型在操作上比
          平面型容易，使用上漏斗型有它的便利性，施作成本
          上會比較高，但就整個工程來說，價差出入有限，
          本件兩造契約沒有寫到要採何種型式設計，就本件現
          場勘驗，製作圖有設計26支1吋排泥管，在使用上，
          如果26支1吋排泥管有使用的話，不會造成困擾，也
          不用每次都要放空，用人工處理，至於歲修的問題，
          不論是平面型或漏斗型，都還是要歲修檢查，另本件
          問題是設計圖有26支排泥管，但勘驗當天，機械正在
          運轉中，無法勘驗是否確有26支排泥管，故本件是否
          實際有施作該26支排泥管，對於污槽排泥效果會造成
          重大影響等語（本件經鑑定人另定期勘查結果，現系
          爭設備底部確有裝置26支排泥管如施工圖，此有該同
          業公會96年1月10日台環保專營連發字第0172號函可
          稽）。故本件就此一設計，尚難認係瑕疵。
    (三)綜上所述，本件就系爭工程確有上述第3.污泥造粒泥槽、
      污泥浮除槽鋼片厚度未依約定採用4mm，而係採用3mm；第
      5.就角鋼未採用50mmＬ型，而係採用40mmＬ；及第9.收集
      井維修起重機依約定設計為250kg/220v，原告採用160kg/
      110v等三項瑕疵。然本院認該三項瑕疵均非重要瑕疵，故
      本件被告僅得主張減少報酬，尚不得主張解除契約。
    (四)茲須說明者，係被告得請求減少之報酬為若干？爰依上開
      所述三項瑕疵，分別說明如下：經查，就該三項瑕疵所應
      減價之數額為何？由於雙方並未能提出可為此價差鑑定之
      機構，加以本件無明確可供詢問之單位或機關，故本院綜
      合各情，亦僅能以原告所提之報價單充當減價數額之基準
      合先敘明之。
      1.就污泥造粒泥槽、污泥浮除槽鋼片厚度未依約定採用4m
        m，而係採用3mm部分：
        依原告所提之報價單，系爭設備如採用4mm鋼片，總價
        為117,534元，採用3mm鋼片，其總價為88,092元，故本
        件應予減價之數額，本院認應以29,442元（000000-000
        00=29442）計算。
      2.就角鋼未採用50mmＬ型，而係採用40mmＬ部分：
        依原告所提之報價單可知，Ｌ型角鋼係50mm或係40mm，
        其單價均為每公斤82元，成本並無不同，則二者間並無
        價差，是就此一部分，瑕疵減價之數額並無法有客觀之
        算法，且既無材料成本之價差，就減價之數額自應認為
        零。
      3.收集井維修起重機依約定設計為250kg/220v，原告採用
        160k g/110v部分：
        依原告所提之報價單，250kg/220v起重機之單價為16,5
        00元，160k g/110v起重機之單價為13,000元，二者價
        差3,500元。故被告得主張減價之數額，本院認應以3,5
        00元計算。
      4.綜上所述，本件就瑕疵部分，被告所得主張減價之數額
        為32,942元（29442+3500=32942）。
  四、就工作發生瑕疵是否為可歸責於承攬人即原告之事由所致
      ，被告得否依法請求損害賠償部分：
      經查，系爭工作客觀上確有瑕疵乙節，已如前述，且該瑕
      疵係原告施作時未依約定使用材料所導致，自應認係可歸
      責於原告之瑕疵，依法被告固得請求損害賠償。然本件被
      告就其因上開可歸責於原告之瑕疵，導致被告受有何種損
      害及其損害數額為若干？並未能明確主張及提出證據以實
      其說，其徒然引用民法條文請求損害賠償，自無足取。
  五、綜上所述，本件原告已依約完成工作，且被告方面並已完
      成驗收使用迄今，雖原告所完成之工作存有瑕疵，然因該
      等瑕疵上非重要，故被告僅得主張減少價金而不得主張解
      除契約，至於人被告所得請求減價之數額則為32,942元。
      而本件被告就系爭工程，尚積欠原告工程款1,255,000元
      乙節，則為兩造所不爭執。故本件扣除瑕疵減價款後，原
      告自仍得再向被告請求工程款1,222,058元（0000000-000
      00=0000000元）。
  六、從而，原告本於兩造契約關係，起訴請求被告給付原告
      1,222,058元，及自94年12月24日（起訴狀繕本送達翌日
      ）起，至清償日止，按週年利率百分之五計算之利息，為
      理由，應予准許，其逾此部分之請求，為無理由，應予駁
      回。
  七、兩造陳明願供擔保宣告假執行及免為假執行，經核原告勝
      訴部分，均無不合，爰分別酌定相當擔保金額，准許之。
      至原告敗訴部分，其假執行聲請即失所附麗，應併予駁回
      。
  八、本件事證已臻明確，兩造其餘攻擊及防禦方法，核與判決
      結果不生影響，爰不一一論述，附此敘明。
陸、據上論結，本件原告之訴為一部有理由，一部無理由，依民
    事訴訟法第385條第1項前段、第79條、第390條第2項、第39
    2條第2項，判決如主文。
中　　華　　民　　國　　96　　年　 　5　　月　 　28 　日
                    民事第一庭法  官  李悌愷
正本係照原本作成。
如對本判決上訴，須於判決送達後20日內向本院提出上訴狀。
中　　華　　民　　國　　96　　年　 　5　　月　 　28 　日
                              書記官  何惠文
